臺灣高等法院刑事判決　　　　　　　　93年度上訴字第3152號
上　訴　人
即　被　告　甲○○
　　　　　　　　　　　一號
選任辯護人　簡維能　律師
　　　　　　楊政雄　律師
上列上訴人因水土保持法案件，不服臺灣基隆地方法院92年度訴
字第590號，中華民國93年9月30日第一審判決（起訴案號：臺灣
基隆地方法院檢察署92年度偵字第1982號），提起上訴，本院判
決如下：
    主  文
原判決關於在公有山坡地，未經同意，擅自設置墳墓，致生水土
流失未遂部分及定執行刑部分均撤銷。
甲○○意圖為自己不法之利益，而竊佔他人之不動產，處有期徒
刑貳月。
其餘上訴駁回。
撤銷改判之部分與上訴駁回之部分，應執行有期徒刑壹年參月。
    事  實
一、甲○○明知基隆市○○區○○段九二之一三五地號土地，屬
    中華民國所有，由基隆市政府所管有，竟意圖為自己不法之
    利益，於民國八十五年四月間，於上開土地上，擅自僱用不
    知情之工人竊佔興建設置如附圖Ａ部分所示之吳氏宗祠一座
    （面積一二五．六八平方公尺）及附圖Ｂ部分所示之水池（
    面積一一五．八０平方公尺，為宗祠之風水設施）。
二、甲○○另行起意，明知基隆市○○區○○段九二之一三五地
    號土地，屬中華民國所有，由基隆市政府所管有，並經公告
    為山坡地，未經同意，不得擅自開挖整地及設置墳墓，竟基
    於違反水土保持之概括犯意，復為下列行為：（一）九十一
    年二月間（檢察官誤為九十二年二、三月間），以每坪新台
    幣（下同）六萬元之代價，在上開山坡地上，僱用不知情工
    人，擅自開挖整地後，設置如附圖Ｊ所示之姓家族墳墓一
    座（面積二九．０三平方公尺）及附圖Ｃ之空地（面積六六
    ．二八平方公尺），於開挖整地之設置過程，並已致生水土
    流失。（二）九十二年一月十一日，以相同代價，與不知情
    之蘇鑑訂約，於同年三月間，同在上開山坡地，僱用不知情
    工人，擅自開挖整地後，設置如附圖Ｅ所示之蘇氏宗祠一座
    （面積四八．五七平方公尺）及如附圖Ｄ、Ｆ之空地（面積
    各一０．五四平方公尺及一０．九五平方公尺），於開挖整
    地之設置過程，並已致生水土流失。（三）九十二年五月間
    ，以相同代價，與不知情之劉正順口頭約定，同於上開山坡
    地，僱用不知情工人，擅自開挖整地後，設置於如附圖Ｉ部
    分所示之劉家墓園一座（面積八九．一五平方公尺），於開
    挖整地之設置過程，並已致生水土流失。
三、基隆市政府殯葬管理所公墓組組長鄭志中發現上情後，通知
    同府建設局農林課之乙○○及會同警員執行山坡地違規使用
    查報取締而查獲。
四、案經基隆市警察局第一分局報請台灣基隆地方法院檢察署檢
    察官偵查起訴。
    理  由
一、訊之被告甲○○坦承於右揭時地興建水池、墳墓等設施，惟
    辯稱吳氏宗祠於八十五年以前即已興建，又事實二部分伊有
    做擋土牆，並未有水土流失情事云云，然查基隆市○○區○
    ○段九二之一三五地號土地為中華民國所有由基隆市政府所
    管有之公有山坡地，此有土地登記簿謄本，台灣省政府八十
    五年三月六日八五府農水字第一二三一四號、八十六年十月
    八日八六府農水字第一六八八六七號公告之台灣省山坡地範
    圍地段明細表附卷可稽。被告於上開公有山坡地，未經同意
    ，擅自開挖整地及設置如附圖所示之墳墓、水池及空地，亦
    據證人乙○○、王太郎於警訊時，證人鄭志中、劉正順、蘇
    鑑於檢察官偵查中證述在卷，並經原審於審判中及檢察官於
    偵查時至現場履勘屬實，分別製有勘驗筆錄及照片在卷可按
    ，並分別囑請基隆市信義地政事務所測量無訛，繪有土地複
    丈成果圖二紙存卷可查。被告於事實二部分現場開挖時，大
    量破壞原有林木地被，造成坡地裸露，已造成水土流失，業
    據基隆市政府九十三年二月十七日基府建農貳字第０九三０
    ０一三一五七號函並檢附現場照片敘明在卷，另台灣海洋大
    學河海工程學系鑑定結果，認為吳氏宗祠、蘇氏宗祠、劉氏
    宗祠與氏宗祠之平台與下方墓園的高程差均超過一點五公
    尺，墓園興建過程必須進行整地，而後興建混凝土牆以穩固
    下方基礎。故此四墓園若為新建之墓園，則被告在整建修築
    墓園過程，移除地表植生露蓋、翻鬆土壤，確已造成水土流
    失之事實。若此墓園為舊墓重建，則因無整建行為，故應無
    造成水土流失之虞，此有該鑑定意見書二紙附卷可參。而吳
    氏宗祠係在八十五年興建，有其相片載為「民國八十五年建
    」可稽，被告稱八十五年以前已建，自無可採，亦無追訴權
    時效已消滅之可言，又吳氏宗祠及水池部分係八十五年所興
    建，並無積極之事證足以證明其有致生水土流失之情形，尚
    未致生水土流失。至其餘部分，被告坦承均為新建，且依基
    隆市政府函附上開照片觀之，確已使地面之天然被露物及土
    壤結構受人為因素之破壞，沖蝕有逐漸加劇進行之現象，已
    達水土流失之程度至為顯然，證人丙○○亦證稱要先整地整
    平才能施作，至於被告事後再加建擋土牆等措施，雖或可解
    除部分水土流失現象，然殊無解其已構成之罪責，證人雖稱
    沒有水土流失，尚無可採，被告提出之九十二年基隆氣象站
    逐日雨量資料，亦無從證明無水土流失之情事，尚難為被告
    有利之認定，綜合上情，被告辯稱並未致生水土流失部分，
    就其設置之蘇氏、氏及劉氏宗祠部分均非可採，其前揭犯
    行堪以認定。
二、核被告所為，就事實欄一之部分，係犯刑法第三百二十條第
    二項之罪，起訴意旨認係犯水土保持法第三十二條第一項之
    罪，尚有未洽，起訴法條應予變更，就事實欄二之部分，係
    犯水土保持法第三十二條第一項在公有山坡地擅自開挖整地
    並設置墳墓致生水土流失既遂罪，其先後三次擅自設置氏
    、蘇氏、劉氏宗祠及空地等之犯行，時間緊接，犯罪構成要
    件相同，顯係基於概括犯意為之，為連續犯，依法以一罪論
    （因被告除設置墳墓外，亦同有開挖整地成空地之行為，故
    以一在公有山坡地未經同意，擅自開挖整地設置墳墓致生水
    土流失罪論）並加重其刑。此部分復與前揭事實一之部分祠
    之時間相距將近六年，顯屬個別犯意之數罪，應予分論併罰
    ，檢察官就此亦認係連續犯，尚有未洽。又檢察官僅就被告
    興建吳氏宗祠、氏、蘇氏及劉氏宗祠部分起訴，然未起訴
    部分附圖Ｂ部分與吳氏宗祠部分為同時興建之單純一罪關係
    ；附圖Ｃ、Ｆ、Ｊ部分既如前述與已起訴之氏、蘇氏宗祠
    部分有連續犯之裁判上一罪關係，均為起訴效力所及，本院
    依法併予審理。被告利用不知情之工人設置前揭事實之墳墓
    、水池及空地，為間接正犯。又起訴意旨以甲○○明知基隆
    市○○區○○段九二之一三五地號土地，屬中華民國所有，
    由基隆市政府所管有，並經公告為山坡地，未經同意，不得
    擅自開挖整地及設置墳墓，竟於民國八十五年間，於上開山
    坡地，興建吳氏宗祠一座等，因認甲○○涉有水土保持法第
    三十二第一項之罪嫌，惟查吳氏宗祠係八十五年所興建，有
    其相片在卷可證，並無積極之事證足以證明其有致生水土流
    失之情形，尚難認其有致生水土流失之情事，被告此部分之
    犯行不能證明，公訴意旨認此部分含有與前揭論罪科刑之竊
    佔之本質部分之一罪關係，故此部分，不另為無罪之諭知。
三、原審就事實一之部分據以論罪科刑原非無見，惟吳氏宗祠係
    八十五年所興建，有其相片在卷可證，並無積極之事證足以
    證明其有致生水土流失之情形，尚難認其有致生水土流失之
    情事，被告此部分之犯行不能證明，原判決此部分論以甲○
    ○在公有山坡地，未經同意，擅自設置墳墓，致生水土流失
    未遂，尚有未洽，被告就此部分提起上訴尚非無理由，應由
    本院將原判決此部分及定執行刑之部分撤銷改判，爰審酌被
    告之犯罪動機、目的、手段、所生之危害及犯後態度等一切
    情狀，量處如主文所示之刑。原審就被告事實二之部分以被
    告犯行明確，適用水土保持法第三十二條第一項、刑法第十
    一條前段、第五十六條之規定，並審酌被告之素行，及其在
    公有山坡地設置墳墓，占地甚廣，且致生水土流失，甚至經
    查獲後仍未停止，繼續施工完成，迄辯論終結時猶未遷移，
    回復土地原貌等一切情狀，認被告甲○○連續在公有山坡地
    ，未經同意，擅自開挖整地，設置墳墓，致生水土流失，處
    有期徒刑壹年貳月，經核於法並無違誤，量刑亦屬妥適，被
    告上訴猶否認有水土流失等之情事為無理由，此部分之上訴
    應予駁回，並就撤銷改判部分與上訴駁回部分定其執行刑為
    有期徒刑一年三月。
據上論斷，應依刑事訴訟法第三百六十八條、第三百六十九條第
一項前段、第三百六十四條、第二百九十九條第一項前段，第三
百條，刑法第三百二十條第二項、第五十一條第五款，罰金罰鍰
提高標準條例第一條前段判決如主文。
本案經檢察官洪泰文到庭執行職務。
中　　華　　民　　國　　94　　年　　5 　　月　　17　　日
                  刑事第十庭  審判長法  官  陳正雄
                                    法  官  黃金富
                                    法  官  許宗和
以上正本證明與原本無異。
被告就竊佔部分不得上訴，其餘部分如不服本判決，應於收受送
達後十日內向本院提出上訴書狀，其未敘述上訴之理由者並得於
提起上訴後十日內向本院補提理由書（均須按他造當事人之人數
附繕本）。
                                    書記官  沈秀容
中　　華　　民　　國　　94　　年　　5 　　月　　23　　日
附錄：本案論罪科刑法條全文
中華民國刑法第320條
意圖為自己或第3人不法之所有，而竊取他人之動產者，為竊
  盜罪，處五年以下有期徒刑、拘役或五百元以下罰金。
意圖為自己或第3人不法之利益，而竊佔他人之不動產者，依
  前項之規定處斷。
前二項之未遂犯罰之。
水土保持法第32條第1項
 在公有或私人山坡地或國、公有林區或他人私有林區內未經
   同意擅自墾殖、占用或從事第8條第1項第2款至第5款之開發
   、經營或使用，致生水土流失或毀損水土保持之處理與維護
   設施者，處六個月以上五年以下有期徒刑，得併科新台幣
   600000元以下罰金。但其情節輕微，顯可憫恕者，得減輕或
   免除其刑。
